# 或有条款发生可能性很低时如何判断股还是债

提问人：wly888888 时间：2019-12-19 08:05:13
请教陈老师，根据国务院下发的《关于积极稳妥降低企业杠杆率的意见》（国发〔 2016 〕 54 号），很多上市公司都引进银行投资人投资下属公司，款项用途、分红规则、退出机制协议中都有约定。例如款项专项偿还银行贷款、约定每年分红股息率以及跳升封顶股息率、期限届满后回购以及若不回购或未达到分红股息率，银行有权通过股东会表决权、董事会席位等实现控制。目前很多上市公司将此类归属为股权。想请教您，实务中上市公司不可能触及某些条款而由银行实现对下属公司的控制。那么如何理解发生可能性很低的或有条款？或有条款发生可能性很低，是否代表上市公司回购义务不可避免？那么此类款项应确认为债，还是股？多谢陈老师！

回答人：chenyiwei
这涉及到此类协议中的 “投资者保护条款” 对股债性质认定的影响问题。
对于永续债条款中的 “投资者保护条款” 对永续债能否分类为权益工具的影响问题，在财政部会计司组织的 “企业会计准则实施技术联络小组会议”上迄今为止共有三次正式讨论（目前正式发布的金融工具列报准则应用指南也是在相当大程度上参考了历次会议的讨论意见），参考附件：
1 、 2016 年 6 月第一次会议纪要：
（八）永续债的部分条款对股债分类的影响。
【背景或案例】：目前企业在发行永续债（如银行间市场发行的永续中票、交易所发行的可续期公司债券等）实现权益工具融资已成为市场上较为常见的融资形式。在一些发行案例中，部分条款可能违反企业会计准则。例如：（ 1 ）发行人信用等级评定为 A+ 或以下则应全额兑付债券的 “强制兑付事件”；（ 2 ）“初始利差 = 上期票面利率-上期基准利率” 计算公式所导致的大幅度、无上限的债券利率定期跳升义务。普华永道建议讨论的问题为：（ 1 ）以信用评级下调为强制兑付事件，是否将导致发行方承担交付现金的义务？（ 2 ）上述大幅度、无上限的利率连续跳升机制，是否影响将该永续债分类为权益工具？
会议讨论，对于问题 1 ，成员单位普遍认为，从债务与权益区分的角度分析，信用评级下调是一个企业无法控制或影响的或有事项，按照《企业会计准则第 37 号——金融工具列报》的相关规定，只要或有事项下的情形中有一种不满足分类为权益的条件，该工具只能被分类为金融负债，因此作为强制付息事件的信用评级下调将导致发行方承担交付现金的义务并被分类为金融负债。
对于问题 2 ，存在以下两种观点：
观点 1 ：上述利率跳升机制的程度较深，已构成《企业会计准则第 37 号》
中提到的 “间接合同义务”，因此应分类为金融负债。
观点 2 ：虽然利率跳升机制是专门针对会计准则设计的，但理论上仍存在没有交付现金义务的可能性，因此难以通过准则做出明确规定，需要在实务中结合其程度、有无上限等因素具体判断，并尽量避免出现这种情形。
会议初步意见，企业和注册会计师需要加强同业沟通，统一立场，并在准则执行中把握基本相同的尺度，传递较为明确的信息。如果遇到故意纯粹针对会计准则设计的极端条款，在根据准则原则做出判断时，应采用较严格的标准。建议暂不考虑专门出台规定。
2 、 2017 年 5 月第三次会议纪要：
八、关于永续工具中的投资者保护条款对会计上分类为权益工具的影响问题【背景或案例】：当永续工具触发“交叉保护条款”、“事先约束条款” 和“控制权变更条款”这些投资者保护机制时，该永续金融工具在初始确认时是否可以分类为权益工具？
会议讨论，该问题涉及金融工具列报准则。企业不能无条件地避免以交付现金或其他金融资产来履行一项合同义务的, 该合同义务符合金融负债的定义。在判断发行人是否的确有能力控制某些 “事先约束事项” 时，应紧扣准则，从严把握。
会议初步意见，金融工具列报准则的相关原则是明确的, 建议严格按照准则规定的原则进行会计处理。
3 、 2017 年 10 月第四次会议纪要：
四、关于负债和权益分类的问题
【背景或案例】：优先股、永续债券、永续票据等介于“股”和 “债”之间的创新资本工具，涉及金融负债与权益工具划分的问题。此类问题牵涉面较广，既有国有企业、上市公司强制分红导致的老问题，也有投资者保护条款等因素导致的新问题；既涉及银行间市场永续中票、交易所永续债，也涉及委托贷款，甚至涉及市场化法治化债转股的一些具体操作。此类永续债应当分类为负债还是权益？
会议分析，该问题涉及新金融工具准则。会议讨论了国有企业强制分红付息、投资者保护条款（含交叉保护条款）以及利率跳升等因素导致的债务权益分类问题。
会议初步意见，上述问题可以通过在新金融工具准则应用指南中增加示例的方式，对实务予以正确引导，不需要通过发布准则解释的方式进一步规范；
同时，还需要继续加强与监管部门的沟通，协同解决这些问题。
由此可见，财政部对此问题的态度基本是 “从严把握”，严格按照准则规定的原则进行会计处理。